【裁判字號】    97,台上,5944
【裁判日期】    971120
【裁判案由】    重傷害
【裁判全文】
最高法院刑事判決            九十七年度台上字第五九四四號
上訴人  台灣高等法院花蓮分院檢察署檢察官
被  告  甲○○
上列上訴人因被告重傷害案件，不服台灣高等法院花蓮分院中華
民國九十七年九月二十三日第二審更審判決（九十七年度重上更
(五)字第三七號，起訴案號：台灣花蓮地方法院檢察署八十七年度
偵字第二三一三號），提起上訴，本院判決如下：
    主  文
原判決撤銷，發回台灣高等法院花蓮分院。
    理  由
本件原判決以公訴意旨略稱：緣莊福盛（另經檢察官為不起訴處
分）因與被害人乙○○發生爭執，心有不甘，邀同蕭福建、林邱
傑（均另經檢察官為不起訴處分）及被告甲○○等人，由被告駕
駛車號Ｇ六－五一九六號鈴木自用吉普車搭載渠等至花蓮縣花蓮
市○○街七號，欲找乙○○理論，適因未見乙○○倖然離去，於
民國八十六年四月二十八日凌晨二時許，車行至花蓮市○○路與
文化街口時，適為乙○○聞訊亦邀同李建德、馮維綱及其多名不
詳姓名友人等前來助勢之人發覺攔阻，雙方互持木棍、鐵條等兇
器，發生械鬥，乙○○獨自持木棍擊打被告駕駛之吉普車擋風玻
璃，被告見狀，亦基於個別之重傷犯意，駕駛上開吉普車衝撞乙
○○，使其受有頭部左高頂區外傷併顱骨骨折，硬腦膜下血腫及
腦腫（左大腦半球）等重傷害，因認被告涉有刑法第二百七十八
條第一項之重傷害罪嫌。但經原審審理結果，認為不能證明被告
犯罪，因而撤銷第一審關於被告部分之科刑判決，改判諭知被告
無罪，固非無見。
惟按：審理事實之法院，對於案內與待證事項有關之一切證據，
除認為不必要者外，均應詳為調查，然後基於調查所得之心證以
為判斷之基礎。故證據雖已調查，而尚有其他必要部分並未調查
，仍難遽為被告有利或不利之認定。原判決以台灣省立花蓮醫院
（下稱花蓮醫院）診斷書記載乙○○頭部外傷併顱骨骨折在左高
頂區，認乙○○頭頂係由上而下受到攻擊，並非遭車輪撞倒再輾
過所造成之傷害。並參以：法務部法醫研究所鑑定結果，亦研判
乙○○頭部所受為撞擊傷，無法排除有遭鈍物敲擊之可能性；李
建德、馮維綱均未親眼目睹乙○○如何倒地之情形，並與乙○○
所供相比對，對被告如何駕車撞倒乙○○，彼此並不相符，難認
實在；另林邱傑雖曾於警詢供稱其看見被告駕車輾過乙○○等語
，但其於眾人械鬥之混亂現場，能否正確無誤目睹乙○○被害經
過，並非無疑；而被告於原審所稱當時現場有路燈，普通中等的
亮度等語，尚非全然無據，其所稱伊想看從後視鏡看是誰打的，
才看到蕭福建拿類似劍道比賽的木棍打乙○○等詞，要難遽予否
定等情，乃認被告並無被訴之重傷害犯行。然查：(一)、證人林邱
傑於警詢供稱：伊當時在混亂中看見被告駕車輾過乙○○身體，
被告駕車撞擊乙○○是事實等語，嗣於偵、審中雖改稱：沒有看
到或不知道云云；但李建德於第一審證稱：伊未親眼看到被告駕
車輾過乙○○身體，但有見到被告駕車過去，乙○○就倒下來，
且有聽到路人大叫「有人被車子壓過去」等語；馮維綱亦證稱：
伊未親眼看到乙○○遭被告駕車輾過，是聽到路人在喊等語（見
第一審卷第二五、二六頁）。另參酌乙○○於偵查中所述：「（
你是如何被車撞到？）我是跌倒（用手比）後被車子撞的。」等
語（見偵查卷第四九頁），則林邱傑於警詢時所證其目睹乙○○
遭被告駕車撞擊等情，似非全然無稽，且與乙○○所稱其遭被告
駕車撞擊一節亦無齟齬。即便如乙○○所陳，其係跌倒後被車子
衝撞，及法務部法醫研究所九十六年十月二十五日（96）醫文字
第０九六一一０一二七八號鑑定書鑑定結果，認乙○○頭部之傷
「較似為鈍物敲擊之撞擊傷（如棍棒打傷），較不支持為車輪側
邊碾過或跌倒之傷勢。」各等情，但乙○○有無可能於跌倒之際
，仍遭被告駕車衝撞，致其頭部被該車之車身某凸出部位撞擊致
受傷？實情猶欠詳明，即有必要再加深究。原審未遑詳查釐清，
遽認上述事證均不足為被告不利認定，自嫌速斷。(二)、李建德、
馮維綱於警詢時均陳稱：當時現場燈光很暗等語，被告於偵查中
亦稱：「因該處無照明設備，很暗看不清楚。」等語（見警卷第
二二、二六頁，偵查卷第二七頁），其等所供一致。被告嗣於原
審（更五審）改稱：其實當時現場有路燈，普通、中等的亮度，
伊在偵查中係因莊福盛跟伊說與伊車子無關，要伊不要講，伊才
說當時現場很暗，沒有照明設備等語，核與其前供及李建德、馮
維綱所陳均不相符合，被告嗣後翻異之詞可否遽信，自堪研求。
況衡諸當時雙方均尚能分辨出對方，並實施攻擊，李建德、馮維
綱所稱當時很暗、看不清楚乙節，當非暗至近距離猶無法看見之
程度；然一般汽車照後鏡所能顯示之範圍，受限於一定之角度、
距離，被告在雙方相互毆打之情急、混亂及光線昏暗之下，能否
由其車輛照後鏡從容、清楚目擊蕭福建持類似木劍之物毆打乙○
○倒地之情景，即非無疑。原審未予詳酌上述事證，查明慎斷，
徒以乙○○當時尚能站在被告之車右前輪外側，持木棍敲擊該車
擋風玻璃之情，認被告於原審所稱現場有路燈，普通、中等的亮
度，及伊由照後鏡看見蕭福建持一支類似木劍之棍子毆打乙○○
，乙○○因而倒下等語，均非無據，為可採信，而執為被告有利
之論據，自難認允洽。(三)、卷附台灣省立花蓮醫院八十六年五月
一日（86）花醫診字第０四二０三五號乙○○之驗傷診斷書，所
載：「診斷：頭部外傷併顱骨骨折：左高頂區；硬腦膜下血
腫及腦腫：左大腦半球；併昏迷及左瞳散大。」（見警卷第三
二頁）等情，僅有受傷部位及傷勢之記載，各該乙○○頭頂之傷
勢，如何係由上而下遭受攻擊所致，而非被告駕車撞擊所造成，
已難謂詳明。又台灣省立花蓮醫院八十八年五月二十九日（八八
）花醫總字第二六四一號函檢送乙○○之急診病歷，載稱: 「其
受傷部位除頭部外，根據病歷，尚有記載："右手臂右膝擦傷"。
目前，則仍難判定此是何種外來原因所致。」等語（見第一審卷
第八九頁），倘乙○○係遭蕭福建持類似木劍之棍棒毆打頭部致
受上揭左高頂區頭部外傷併顱骨骨折等傷害，而非遭被告駕車撞
倒，乙○○焉會另有該「右手臂右膝擦傷」之傷害？以上各情因
攸關事實及被告罪責之認定，自應併予究明。原判決未斟酌及此
，亦未說明其憑以認定「係由乙○○頭頂由上而下攻擊」等情（
見原判決第四頁，理由五之(六)第二、三行）之依據及理由，自嫌
調查職責未盡及理由欠備。檢察官上訴意旨執以指摘，非無理由
，應認原判決仍有撤銷發回更審之原因。
據上論結，應依刑事訴訟法第三百九十七條、第四百零一條，判
決如主文。
中    華    民    國  九十七  年  十一    月  二十    日
                      最高法院刑事第十庭
                          審判長法官  邵  燕  玲
                                法官  李  伯  道
                                法官  孫  增  同
                                法官  李  英  勇
                                法官  黃  一  鑫
      本件正本證明與原本無異
                                      書  記  官
中    華    民    國  九十七  年  十一    月  二十五  日
                                                     Ｒ


司法院資訊處製作；財團法人民間司法改革基金會備份。
